【裁判字號】    95,聲判,5
【裁判日期】    950220
【裁判案由】    聲請交付審判
【裁判全文】
臺灣彰化地方法院刑事裁定               95年度聲判字第5號
聲  請  人
即 告訴 人  富麗建設股份有限公司
代  表  人  甲○○
告訴代理人  鄭秀珠律師
被      告  丁○○
            戊○○○
            乙○○
            丙○○
上列聲請人即告訴人因告訴被告侵占等案件，不服台灣高等法院
台中分院檢察署檢察長駁回再議之處分（94年度上聲議字第1486
號），聲請交付審判，本院裁定如下：
    主  文
聲請駁回。
    理  由
一、按告訴人不服上級法院檢察署檢察長或檢察總長認再議為無
    理由而駁回之處分者，得於接受處分書後10日內委任律師提
    出理由狀，向該管第一審法院聲請交付審判。法院認為交付
    審判之聲請不合法或無理由者，應駁回之。刑事訴訟法第25
    8條之1第1項、第258條之3第2項前段分別定有明文。本件聲
    請人即告訴人富麗建設股份有限公司（下稱富麗公司）以被
    告丁○○等涉犯侵占等罪嫌為由，向台灣彰化地方法院檢察
    署檢察官提出告訴，經該檢察署檢察官以94年度調偵字第49
    6號為不起訴處分後，聲請人不服而聲請再議，復經台灣高
    等法院台中分院檢察署檢察長認再議為無理由，並以94年度
    上聲議字第1486號處分書駁回再議之聲請，該處分書於民國
    （下同）94年12月28日送達告訴人等情，業經本院調取各該
    卷宗查核無誤。告訴人委請律師為代理人於95年1月4日具狀
    向本院聲請交付審判，程序上核無違誤，先予敘明。
二、聲請交付審判意旨如附件「刑事聲請交付審判狀」所載。
三、臺灣彰化地方法院檢察署檢察官偵查結果，及臺灣高等法院
    臺中分院檢察署檢察長就再議聲請審核結果，認為：（一）
    被告丁○○於91年11月30日與詮程營造工程有限公司（下稱
    詮程公司）之乙○○合作，先由詮程公司出面標得和美鎮公
    所之老人活動中心工程，之後即代表詮程公司與富麗公司之
    向華城合夥投資，約定由富麗公司負責承作，雙方最終以五
    五拆帳結算，並於92年4月23日簽訂合作備忘錄，而和美鎮
    公所發包該工程總價為2,404萬996元，施工期間已由富麗公
    司取得前3期之工程款共計2,014萬元；又於上開工程進行期
    間，被告丁○○另邀告訴人共同投資由被告戊○○○、丙○○與他人所簽立之怡和世家工程，亦於92年9月26日由富麗
    公司與丙○○代表之詮濬建設有限公司（下稱詮濬公司）簽
    訂宜和世家工程合約書，之後被告丁○○再與富麗公司簽訂
    合作備忘錄，約定由富麗公司負責承作，雙方最終以五五拆
    帳結算，而該工程總價為3,760萬4,431元，施工期間已由富
    麗公司取得3,491萬4,702元，本件領款係由被告等具名領取
    ，倘合作之初，有詐欺犯意，不可能交付聲請人上開龐大之
    金額。（二）又本件何以尾款尚未交付，其主要爭執在於被
    告葉水主張可分得利潤，聲請人富麗公司則認為就前項工程
    虧損20多萬元，就後項工程僅可分得28萬元，二人對於結算
    之方式及利潤之分配有爭議，以及「怡和世家工程」遲未完
    成驗收，造成損失部分會算，並請求對2項工程請建築師鑑
    定，聲請人不同意，又後項工程遲未於期限內完成交屋，是
    以本件被告葉水木遲不交付聲請人工程尾款，乃因工程爭議
    所致，屬民事糾葛，與刑事責任無涉。又被告葉水木既無詐
    欺、侵占之犯行，其他被告更無共犯可言。（三）另告訴人
    指稱被告丁○○妨害自由部分，告訴代理人向華城指稱：丁○○派他旁邊泡茶的小弟「阿亮」到公司來，臉色很差，口
    氣很兇，然後說你怎麼不把帳冊交給丁○○，要我將帳冊交
    給他，當時他並沒有說帳冊不拿給他的話要叫人開槍，這是
    我的好朋友好心告訴我說，說他有聽到丁○○曾向他表示，
    如果我要告丁○○的話，就要向我來開槍等語，準此之情節
    ，尚難構成認被告丁○○構成恐嚇罪責，或僅係傳聞之詞而
    難以採認，且上開犯行亦據被告丁○○所否認。是本件被告
    等並無詐欺、侵占及恐嚇危害安全之犯行，原不起訴處分，
    洵無不當，聲請人意旨仍執前詞，洵無理由。
四、按刑法第339條第1項詐欺取財罪之成立，以意圖為自己或第
    三人不法之所有，以詐術使人將本人或第三人之物交付為要
    件。故必行為人有不法所有意圖，並以詐術使人將本人或第
    三人之物交付，始能成立，而所謂以詐術使人交付，必須被
    詐欺人因其詐術，而陷於錯誤。若其所用方法，交付人不致
    陷於錯誤者，即不能構成該條之罪。（最高法院89年度台非
    字第388號、53年度台上字第1811號判決意旨可資參照）。
五、經查：（一）被告丁○○於91年11月30日與詮程營造工程有
    限公司（下稱詮程公司）之乙○○合作，先由詮程公司出面
    標得和美鎮公所之老人活動中心工程，之後即代表詮程公司
    與富麗公司之向華城合夥投資，約定由富麗公司負責承作，
    雙方最終以五五拆帳結算，並於92年4月23日簽訂合作備忘
    錄，而和美鎮公所發包該工程總價為2,404萬996元，施工期
    間已由富麗公司取得前3期之工程款共計2,014萬元；又於上
    開工程進行期間，被告丁○○另邀告訴人共同投資由被告戊○○○、丙○○與他人所簽立之怡和世家工程，亦於92年9
    月26日由富麗公司與丙○○代表之詮濬建設有限公司（下稱
    詮濬公司）簽訂怡和世家工程合約書，之後被告丁○○再與
    富麗公司簽訂合作備忘錄，約定由富麗公司負責承作，雙方
    最終以五五拆帳結算，而該工程總價為3,760萬4,431元，施
    工期間已由富麗公司取得3,491萬4,702元，本件領款係由被
    告等具名領取，此分別為被告丁○○、戊○○○及丙○○供
    述明確，並為告訴代理人向華城所肯認，並有卷附之合作協
    議書影本2紙、合作備忘錄影本2紙、合作金庫銀行存摺影本
    1份、彰化縣和美鎮公所94年8月18日和鎮建字第0940013117
    號函及其所附資料等在卷可稽，足見上開營造工程，均由被
    告丁○○出面承包後，再將工程轉包予富麗公司，並藉由此
    方式從中獲取利潤，此類合作模式與一般交易常情並無相違
    ，自難認被告丁○○等人有何施以詐術可言，況告訴人富麗
    公司業已由上開二工程中取得工程總價百分之八十至九十之
    工程款，上開工程款均由被告丁○○具名領取，倘合作之初
    即有為自己不法所有之詐欺意圖，實不可能交付告訴人如此
    龐大之金額。（二）又刑法上之侵占罪係以行為人意圖為自
    己或第三人不法之所有，而侵占自己合法持有他人之物為構
    成要件，是以如需證明被告等人有侵占之犯行，自需證明被
    告等人侵占該等工程尾款係出於為自己不法所有之意圖。查
    本件告訴人認被告侵占係因其認為前項和美鎮公所老人活動
    中心工程並無賺錢，而後項怡和世家工程盈餘共58萬餘元，
    故被告丁○○僅可分得28萬元，然其竟將尾款扣住，而認被
    告等人涉有侵占之犯行。惟上開犯行業據被告丁○○等人所
    堅詞否認，被告丁○○辯稱：老人文康中心之尾款已經支領
    ，但因事後向華城工程沒有做好，花圃有問題、樓梯、樓頂
    在漏，這些是還沒有驗收的問題，還有花圃有問題，我有請
    向華城來做，且水電有一部份沒有做，這些都是我做好並花
    了二百多萬元之後，尾款才撥下來的；而怡和世家工程，向
    華城水溝蓋木板都沒有拆、沒有鋸斷大樑，且伊要求向華城
    跟我對帳其並未前來對帳等語。核與被告丙○○陳稱：「（
    承包商富麗公司有無瑕疵？）交屋前屋主有反應說有一支大
    樑有問題，我在交屋前就發現了。」、「（有無通知富麗建
    設來處理？）有，但他們沒有來處理。後來第九期之後如油
    漆、扶手有來粉刷二次，我知道第二次是丁○○來做的。車
    庫上面的花崗石本來沒有鋪，是後來丁○○鋪好了。從我的
    請款單資料顯示第九期有分二次，第一次是向向華城請款的
    ，第二次是丁○○請款的。」等語相符，告訴代理人向華城
    亦自承尚未與被告丁○○結算之情，復有怡和世家工程住戶
    陳林秀玉寄發之存證信函1紙（94年度他字卷第102-103頁）
    在卷可稽，足見被告等人上開辯詞並非無據。而本件工程爭
    議，主要乃在於告訴人與被告等人對於工程之結算結果有爭
    議，致被告丁○○要求告訴人提出原始憑證彙算結帳，以及
    「怡和世家工程」遲未完成驗收，造成損失部分會算，並請
    求對2項工程請建築師鑑定，聲請人不同意，又後項工程遲
    未於期限內完成交屋，亦有丁○○所寄發之彰化光復路郵局
    存證信函第849、850號存證信函1份及彰化縣彰化市調解委
    員會調解筆錄1份附卷可考（94年度他字卷第104-105頁、94
    年度調偵字第496號卷第16頁），是以本件被告葉水木遲不
    交付工程尾款，係屬工程結算爭議之民事糾葛，自難認被告
    葉水木於主觀上有何為自己不法所有之意圖至明。又被告葉
    水木既無如上之詐欺、侵占犯行，更無其他被告共犯可言。
    （三）另告訴人指稱被告丁○○妨害自由部分，告訴代理人
    向華城指稱：丁○○派他旁邊泡茶的小弟「阿亮」到公司來
    ，臉色很差，口氣很兇，然後說你怎麼不把帳冊交給丁○○
    ，要我將帳冊交給他，當時他並沒有說帳冊不拿給他的話要
    叫人開槍，這是我的好朋友好心告訴我說，說他有聽到丁○○曾向他表示，如果我要告丁○○的話，就要向我來開槍等
    語，準此之情節，上開恐嚇之詞係屬傳聞之詞，自難僅憑該
    傳聞之詞而認被告丁○○構成恐嚇罪責，且上開犯行亦據被
    告丁○○所否認。綜上，檢察官於不起訴處分書所記載之理
    由詳實，其認事用法並無違反經驗法則、論理法則之處，本
    院核對偵查卷宗，亦無不合，是原檢察官及台灣高等法院檢
    察署檢察長分別予以不起訴處分及駁回聲請再議，並無不當
    ，本件交付審判之聲請無其由，應予駁回。
六、依刑事訴訟法第258條之3第2項前段，裁定如主文。
中    華    民    國    95    年    2     月    20    日
              刑事第二庭  審判長法  官  石馨文
                                法  官  李水源
                                法  官  黃齡玉
以上正本證明與原本無異。
本件不得抗告。
中    華    民    國    95    年    2     月    20    日
                                書記官  施嘉玫


司法院資訊處製作；財團法人民間司法改革基金會備份。
